臺灣高等法院刑事裁定
110年度毒抗字第473號
抗  告  人  
即  被  告  卓家勝


上列抗告人即被告因違反毒品危害防制條例案件，不服臺灣新北
地方法院110年度毒聲字第456號，中華民國110年2月24日裁定（
聲請案號：臺灣新北地方檢察署檢察官110年度聲觀字第384號、
109年度毒偵字第6990號），提起抗告，本院裁定如下：　　  
主  文
抗告駁回。
    理  由
一、原裁定意旨略以：抗告人即被告甲○○（下稱抗告人）基於施
    用第一級毒品之犯意，於民國109年10月10日0時許，在新北
    市○○區○○路000巷00弄00號住處，以將第一級毒品海洛因摻
    入香菸內吸食之方式，施用第一級毒品海洛因1次；另基於
    施用第二級毒品之犯意，於同一時、地，以將第二級毒品甲
    基安非他命放置玻璃球吸食器內燒烤吸食煙霧之方式，施用
    第二級毒品甲基安非他命1次。嗣於同日15時30分許，為警
    在上址住處查獲，當場扣得第一級毒品海洛因2包（合計淨
    重1.40公克）、第二級毒品甲基安非他命19包（合計淨重51
    .749公克）、安非他命吸食器3組、磅秤1臺及分裝袋1包等
    物，並經警採集其尿液送驗。抗告人於警詢及偵查中對前述
    犯行自白不諱，且其於警詢中經警採取之尿液檢體，經送台
    灣尖端先進生技醫藥股份有限公司以酵素免疫分析法（EIA
    ）初驗及以氣相層析質譜儀法（GC/MS）複驗檢驗結果，發
    現確呈安非他命、甲基安非他命、嗎啡陽性反應（原裁定誤
    載可待因亦呈陽性反應），有該公司109年10月27日出具之
    濫用藥物檢驗報告（尿液檢體編號：147398號）、臺北市政
    府警察局偵辦毒品案件尿液檢體委驗單、勘察採證同意書在
    卷足稽，堪認抗告人自白與事實相符，抗告人施用第一級毒
    品海洛因、第二級毒品甲基安非他命之犯行，洵堪認定。又
    抗告人前因施用毒品案件，經原審法院以96年度毒聲字第10
    52號裁定送觀察、勒戒後，認有繼續施用毒品之傾向，復經
    原審法院以96年度毒聲字第1559號裁定令入戒治處所施以強
    制戒治，於97年5月12日執行完畢釋放出所，並經臺灣新北
    地方檢察署檢察官以97年度戒毒偵字第297號為不起訴處分
    確定，有本院被告前案紀錄表在卷可按，是抗告人於上揭強
    制戒治執行完畢3年後再犯本件施用毒品犯行，從而本件聲
    請經核於法要無不合。依毒品危害防制條例第20條第3項、
    第1項、觀察勒戒處分執行條例第3條第1項，裁定令抗告人
    施用第一級、第二級毒品，應送勒戒處所觀察、勒戒，其期
    間不得逾2月等語。
二、抗告意旨略以：抗告人雖曾因槍砲彈藥刀械管制條例案件於
    看守所羈押中，但現已獲具保停止羈押，是否有不適合為附
    戒癮治療之緩起訴處分之情形，尚有疑義，況毒品戒癮治療
    實施辦法及完成治療認定標準第2條第2項另有「無礙其完成
    戒癮治療」之除外要件，而此部分為判斷抗告人是否在本案
    改以戒癮治療替代觀察、勒戒處分之前提要件之一部，亦應
    屬檢察官應為合義務性裁量之範圍，檢察官聲請意旨逕以抗
    告人仍羈押中以及有另案竊盜案件審理中為由，認為抗告人
    不適宜為戒癮治療之緩起訴處分，並經原裁定全盤採認，顯
    見原裁定並未就抗告人是否有「無礙其完成戒癮治療」之情
    形，善盡一定程度之說理義務，亦未賦予抗告人就是否戒癮
    治療一事有陳述意見之機會，檢察官之聲請意旨顯然具有裁
    量怠惰，且侵害抗告人程序權之虞，原裁定未就此為必要之
    調查，即逕准許檢察官之聲請裁定令抗告人入勒戒所觀察、
    勒戒而實施監禁式治療，實難招折服，懇請撤銷原裁定，以
    維護權益等語。
三、經查：
  ㈠按「犯第10條之罪者，檢察官應聲請法院裁定，或少年法院
    （地方法院少年法庭）應先裁定，令被告或少年入勒戒處所
    觀察、勒戒，其期間不得逾2月」、「本法第20條第1項及第
    23條第2項之程序，於檢察官先依刑事訴訟法第253條之1第1
    項、第253條之2之規定，為附命完成戒癮治療之緩起訴處分
    時，或於少年法院（地方法院少年法庭）認以依少年事件處
    理法程序處理為適當時，不適用之」毒品危害防制條例第20
    條第1項、第24條（本條雖於109年1月15日修正公布，然行
    政院尚未依同條例第36條後段另定施行日期，下同）第1項
    分別定有明文，是毒品危害防制條例所規定之觀察、勒戒處
    分，其立法意旨在幫助施用毒品者戒除毒癮，該處分之性質
    非為懲戒行為人，而係為消滅行為人再次施用毒品之危險性
    ，目的在戒除行為人施用毒品之身癮及心癮措施；觀察、勒
    戒係導入一療程觀念，針對行為人將來之危險所為預防、矯
    治措施之保安處分，以達教化與治療之目的，可謂刑罰之補
    充制度，從而毒品危害防制條例本身所規定之觀察、勒戒及
    強制戒治等保安處分，雖兼具自由刑之性質，卻有刑罰不可
    替代之教化治療作用，且觀察、勒戒既屬用以矯治、預防行
    為人反社會性格，而具社會保安功能之保安處分，當無因行
    為人之個人或家庭因素而免予執行之理，是毒品危害防制條
    例規定之觀察、勒戒處分係屬強行規定，倘有施用毒品之行
    為，除檢察官審酌個案情形，依同條例第24條第1項為附命
    完成戒癮治療之緩起訴處分，可排除適用外，凡經檢察官聲
    請，法院原則上應予尊重，僅得依法裁定令入勒戒處所觀察
    、勒戒，以查其是否仍有施用毒品傾向，並據以斷定幫助行
    為人徹底戒毒之方法，法院尚無自由斟酌以其他方式替代之
    權，且戒癮治療係基於防制毒品危害之刑事政策，及毒品危
    害防制條例第24條鑑於對若干施用毒品者，若僅施以徒刑不
    足以斷絕毒癮之規範本旨，使檢察機關與衛生主管機關合作
    ，由檢察官審酌個案情形，援引毒品危害防制條例第24條，
    改以緩起訴處分方式轉介毒品施用者前往醫療院所治療，惟
    是否給予被告為附命完成戒癮之緩起訴處分，屬檢察官依法
    行使之裁量職權。
  ㈡抗告人前揭施用第一級毒品海洛因及第二級毒品甲基安非他
    命之犯行，為抗告人於警詢及偵訊時坦承不諱，且抗告人為
    警採集其親自排放及封緘之尿液經送台灣尖端先進生技醫藥
    股份有限公司以EIA酵素免疫分析法初步檢驗，再以GC/MS氣
    相層析質譜儀法進行確認檢驗，確呈安非他命、甲基安非他
    命、嗎啡陽性反應乙節，有台灣尖端先進生技醫藥股份有限
    公司濫用藥物檢驗報告、臺北市政府警察局偵辦毒品案件尿
    液檢體委驗單附卷可憑，是抗告人施用第一級海洛因及第二
    級毒品甲基安非他命之犯行堪以認定。又抗告人前於96年間
    因施用毒品案件，經原審法院以96年度毒聲字第1052號裁定
    送觀察、勒戒後，認有繼續施用毒品傾向，經原審法院以96
    年度毒聲字第1559號裁定令入戒治處所強制戒治，於97年5
    月12日因停止處分出監，並經臺灣新北地方檢察署97年度戒
    毒偵字第297號以強制戒治期滿不起訴確定，其後未再受任
    何觀察、勒戒或強制戒治之執行，有本院被告前案紀錄表在
    卷可稽。是抗告人本案所為（109年10月10日0時許）距其最
    近1次因犯施用毒品罪經觀察、勒戒或強制戒治執行完畢之
    日（97年5月12日）已逾3年，依據上開規定及說明，檢察官
    得依職權斟酌個案具體情節，裁量採行「緩起訴之戒癮治療
    」或「聲請法院裁准觀察、勒戒」。
  ㈢抗告意旨指摘抗告人雖曾羈押，然已獲具保停止羈押，是否
    有「無礙其完成戒癮治療」，應屬檢察官應為合義務性裁量
    之範圍，檢察官之聲請意旨顯然具有裁量怠惰，且侵害抗告
    人程序權之虞，原裁定亦未就抗告人是否有「無礙其完成戒
    癮治療」之情形，善盡一定程度之說理義務等語。然97年4
    月30日修正公布之毒品危害防制條例第24條第1項採行「觀
    察、勒戒」與「緩起訴之戒癮治療」並行之雙軌模式，並無
    「緩起訴之戒癮治療」應優先於「觀察、勒戒」的強制規定
    ，且於觀察、勒戒完畢或強制戒治期滿後，最終可獲得不起
    訴處分，附命完成戒癮治療之緩起訴處分亦非必然有利於被
    告，是就保障被告利益觀點而言，亦無必要將「緩起訴之戒
    癮治療」認係「觀察、勒戒」之前置處分，因此，檢察官本
    得依照個案實際情形，依法裁量決定採行何者為宜。且觀諸
    毒品危害防制條例之全部條文，並無課以檢察官於聲請觀察
    、勒戒裁定前，應訊問被告是否同意觀察、勒戒之規定，檢
    察官亦無於聲請書中說明不命被告接受戒癮治療理由之義務
    。另依毒品戒癮治療實施辦法及完成治療認定標準第6條「
    檢察官為緩起訴處分前，應得參加戒癮治療被告之同意，並
    向其說明完成戒癮治療應遵守事項後，指定其前往治療機構
    參加戒癮治療」、「未滿20歲之被告，並應得其法定代理人
    之同意」之規定可知，受戒癮治療者必須自行前往治療機構
    接受戒癮治療並遵守一定事項，一旦違反，其緩起訴處分即
    有可能遭到撤銷，故如檢察官欲依毒品危害防制條例第24條
    規定，以緩起訴方式替代觀察、勒戒時，自應詢問行為人是
    否同意接受戒癮治療，是緩起訴之戒癮治療，應屬法律賦予
    檢察官偵查裁量結果之作為，即是否給予被告為附命完成戒
    癮治療之緩起訴處分，屬刑事訴訟法第253條之1第1項及第2
    53條之2第1項第6款特別賦予檢察官之職權，法院原則上亦
    應尊重檢察官就應採行附命完成戒癮治療之緩起訴處分，或
    向法院聲請裁定觀察、勒戒之處遇措施，所為之職權行使，
    僅就檢察官之判斷有違背法令、事實認定有誤或其他裁量重
    大明顯瑕疵等事項，予以有限之低密度審查。核檢察官經斟
    酌被告個案情形，認以向法院聲請觀察、勒戒始能達戒癮目
    的，而不為緩起訴處分及到指定醫療醫院為替代療法之諭知
    ，乃屬檢察官適法職權之行使，法院原則上應予尊重，尚無
    自由斟酌以其他方式替代之權。又行政院依毒品危害防制條
    例第24條第3項授權訂定之「毒品戒癮治療實施辦法及完成
    治療認定標準」第2條，規定戒癮治療之實施對象，為施用
    第一級毒品海洛因、嗎啡、鴉片及前開相類製品與第二級毒
    品者（第1項）；被告有下列情事之一時，不適合為附命完
    成戒癮治療之緩起訴處分。但無礙其完成戒癮治療之期程者
    ，不在此限：一、緩起訴處分前，因故意犯他罪，經檢察官
    提起公訴或判決有罪確定。二、緩起訴處分前，另案撤銷假
    釋，等待入監服刑。三、緩起訴處分前，另案羈押或執行有
    期徒刑（第2項）。是倘於緩起訴處分前因故意另犯他罪，
    經提起公訴、判決有罪確定、撤銷假釋等待入監、執行羈押
    或執行有期徒刑中，因均有礙於完成戒癮治療之期程，故原
    則上應認不適合為附命完成戒癮治療之緩起訴處分。然上開
    毒品戒癮治療實施辦法及完成治療認定標準第2條第2項所列
    3款情形，僅供檢察官裁量之參考，非僅限於上述3款情形之
    一，檢察官始得向法院聲請裁定送觀察、勒戒，亦非謂凡無
    上述3款情事者，檢察官即應為附命完成戒癮治療之緩起訴
    處分。依檢察官聲請書所載，檢察官已說明其審酌抗告人因
    違反槍砲彈藥刀械管制條例案件，於法務部○○○○○○○○羈押中
    ，另因竊盜案件由法院審理中，本件又扣得大量毒品，應認
    不宜為戒癮治療之緩起訴處分，有檢察官聲請書附卷可稽，
    檢察官為本件觀察、勒戒之聲請時已充分釋明其裁量之依據
    ，雖抗告人現經停止羈押，惟抗告人所涉之槍砲彈藥刀械管
    制條例案件經臺灣新北地方檢察署檢察官於110年2月5日以1
    09年度偵字第36830號、第40362號提起公訴，認抗告人涉犯
    槍砲彈藥刀械管制條例第7條第4項（法定刑5年以上有期徒
    刑，併科新臺幣1千萬元以下罰金）及同條例第12條第4項之
    持有可發射子彈具有殺傷力之手槍及子彈罪嫌，現於臺灣新
    北地方法院審理中，此有本院被告前案紀錄表及該案起訴書
    可佐，是抗告人面臨另案法定刑5年以上有期徒刑之重罪訴
    追，無法排除抗告人於連續戒癮治療之期程中因另案逃亡甚
    或遭另案判決有罪入監服刑之可能性，自難認無礙其完成戒
    癮治療之期程，本件具有不適合對抗告人為附命完成戒癮治
    療之緩起訴處分之情狀，綜上難認檢察官之裁量有何違反比
    例原則或明顯失當之處。檢察官既係於斟酌抗告人前案紀錄
    及卷內事證後，為達戒癮目的，聲請法院裁定觀察、勒戒，
    於法無違，原審依檢察官之聲請，並參酌前開證據，裁定抗
    告人應送勒戒處所觀察、勒戒，於法亦無不合。抗告意旨以
    前詞質疑檢察官裁量怠惰，侵害抗告人程序權之虞、原裁定
    未善盡一定程度之說理義務云云，即非可採。
  ㈣抗告意旨另以原裁定亦未賦予抗告人就是否戒癮治療一事有
    陳述意見之機會云云。惟按裁定因當庭之聲明而為之者，應
    經訴訟關係人之言詞陳述；為裁定前有必要時，得調查事實
    ，刑事訴訟法第222條定有明文。是裁定與判決不同，以不
    經言詞陳述為原則。毒品危害防制條例並未明定法院須經開
    庭審理程序，始得為觀察、勒戒之裁定，與刑事訴訟法規定
    羈押、審判等程序均須開庭審理或訊問之法定程序原則有別
    ，此為立法者依據受處分人所涉公益等權益輕重，為各項權
    衡之立法裁量結果，屬立法形成空間，自非法院所能置喙。
    是原審縱未傳訊（提訊）抗告人到庭說明，而依檢察官之聲
    請並參酌案卷之訴訟資料而為書面審查後，裁定抗告人應送
    觀察、勒戒，難謂有何違反正當法律程序之情形，抗告意旨
    執此主張原裁定違誤，要難憑採。抗告人既有前述施用毒品
    之行為，經檢察官斟酌抗告人之前案紀錄及卷內事證後，認
    為不宜依刑事訴訟法第253條之1第1項、第253條之2等規定
    對抗告人為附命完成戒癮治療之緩起訴處分，而允宜向法院
    聲請裁定抗告人入勒戒處所施以觀察、勒戒，以達治療之目
    的，此實屬檢察官行使裁量權之範疇；原審依本件案卷之訴
    訟資料，以抗告人符合觀察、勒戒之要件，依檢察官之聲請
    ，裁定將抗告人送勒戒處所觀察、勒戒，認事用法並無違誤
    。抗告人執前詞抗告，委無足採。
  ㈤綜上所述，抗告人施用第一級毒品及第二級毒品之犯行明確
    ，原審依前開規定，裁定抗告人施用第一級、第二級毒品，
    應送勒戒處所觀察、勒戒並無不合，本件抗告為無理由，應
    予駁回。
四、據上論斷，應依刑事訴訟法第412條，裁定如主文。
中　　華　　民　　國　　110 　年　　4 　　月　　26　　日
                  刑事第十八庭  審判長法  官  何俏美
                                      法  官  陳海寧
                                      法  官  葉乃瑋
以上正本證明與原本無異。
不得再抗告。
                                      書記官  程欣怡
中　　華　　民　　國　　110 　年　　4 　　月　　26　　日